臺灣高等法院民事判決
109年度勞上字第47號
上  訴  人  陳文欽
            詹念怡
共      同
訴訟代理人  程才芳  律師
被  上訴人  遠傳電信股份有限公司

法定代理人  徐旭東
訴訟代理人  張建偉
            張惟淳
上列當事人間請求給付資遣費等事件，上訴人對於中華民國109
年1月22日臺灣臺北地方法院108年度勞訴字第106號第一審判決
提起上訴，本院於109年6月30日言詞辯論終結，判決如下：
    主      文
原判決駁回上訴人後開第二項請求部分及訴訟費用之裁判，均廢
棄。
被上訴人應依序各給付上訴人甲○○、乙○○新臺幣（下同）貳拾肆
萬壹仟壹佰柒拾伍元、貳拾萬壹仟陸佰參拾玖元，及均自民國一
百零八年二月二十二日起至清償日止，各按週年利率百分之五計
算之利息。
其餘上訴駁回。
第一、二審訴訟費用由上訴人甲○○負擔百分之三十六，上訴人乙
○○負擔百分之三十三，餘由被上訴人負擔。
    事實及理由
一、上訴人主張：
    上訴人甲○○、乙○○（下分稱姓名，合稱上訴人）自104年3月
    2日起受僱於被上訴人公司，107年4月16日以前在企業暨國
    際事業群（下稱EBU）之企業產品服務管理處（下稱EPSM）
    所轄大數據產品解決方案管理部(下稱BDSM），分別擔任經
    理、技術副理，負責運用大數據研發產品。甲○○嗣於107年4
    月16日轉調至EPSM L1 office（下稱系爭秘書室）後，甲○○
    為繼續從事大數據相關工作，乃借用乙○○帳號存取大數據資
    料，被上訴人就上情從未表示反對或提出警告，顯已默示同
    意上訴人行為，詎被上訴人於107年8月9日以甲○○利用乙○○
    帳號入侵被上訴人資料庫，違反工作規則情節重大為由，依
    勞動基準法（下稱勞基法）第12條第1項第4款規定終止兩造
    間僱傭契約，並公開要求上訴人交出電腦等物品、離開辦公
    室。被上訴人前開終止契約應屬無效，並侵害上訴人名譽權
    ，上訴人已於107年8月20日依勞基法第14條第1項第2款、第
    6款規定向被上訴人表示終止僱傭契約在案。為此，依勞工
    退休金條例（下稱勞退條例）第12條、民法第184條第1項、
    第195條第1項規定，請求被上訴人分別給付甲○○、乙○○資遣
    費24萬1,175元、20萬1,639元，暨賠償非財產上損害各50萬
    元及回復名譽之適當處分等語。並上訴聲明：（一）原判決
    廢棄；（二）被上訴人應依序分別給付甲○○、乙○○74萬1,17
    5元、70萬1,639元，及均自起訴狀繕本送達翌日即108年2月
    22日〔見原審108年度北司勞調字第22號卷（下稱勞調卷）第
    55頁〕起至清償日止，各按週年利率5%計算之利息；（三）
    被上訴人應出具原審勞調卷第13頁所示道歉函予上訴人。
二、被上訴人則以：
　  甲○○使用乙○○提供之個人帳號存取被上訴人之大數據資料庫
    ，均違反工作規則且影響被上訴人權益情節重大，被上訴人
    乃於107年8月9日依勞基法第12條第1項第4款規定終止兩造
    間僱傭契約，並未侵害上訴人之名譽。原判決駁回上訴人請
    求，並無不合等語，並答辯聲明：上訴駁回。
三、兩造不爭執事項（見本院卷第88頁至90頁、第118頁）：
（一）甲○○、乙○○自104年3月2日起受僱於被上訴人公司，107年
      4月16日以前在EPSM所轄BDSM，分別擔任經理、技術副理
      ，負責運用大數據研發產品。嗣甲○○於107年4月16日轉調
      至系爭秘書室負責專案支援（見原審卷第53、55頁；原審
      勞調字卷第23至26頁）。
（二）被上訴人為規範所屬員工於受僱期間使用電腦設備及資訊
      軟體，訂定「員工使用IT設備暨通訊軟體規範書（下稱系
      爭規範書）」，其中第II條、第V條分別規定：「（各項I
      nternet使用規範）……F. 嚴格禁止員工使用本公司之任何
      設備、服務與網路進行惡意干擾、入侵、散佈電腦病毒或
      破壞本公司自身或他人之任何設備或他人之任何設備、服
      務與網站。……」；「（A. 帳號與密碼使用規範）：1.員
      工應以善良管理人之注意保管個人密碼，以維護本公司系
      統之安全，並須承擔密碼洩漏之一切後果。員工不得使用
      他人之帳號存取本公司任何系統，並應對自己使用之帳號
      所進行之任何活動負責。……4.員工不得任意與他人交換密
      碼。……」等語。又甲○○、乙○○於104年3月2日分別書立「
      被上訴人員工使用IT設備暨資訊軟體同意書（下稱同意書
      ）」乙紙交被上訴人執有，而系爭同意書第一條規定：「
      立書人為遠傳電信股份有限公司（以下簡稱『本公司』）之
      員工，茲聲明同意遵守本公司制訂之『員工使用IT設備暨
      資訊軟體規範書』及本同意書之規定：（A.保護本公司及
      遠東企業集團機密資料之協議）1.立書人同意絕不以任何
      方式刺探、竊取、盜用或洩露任何本公司或遠東企業集團
      之機密資料（包括但不限於公司營運狀況相關資料、公司
      採購報價資料、公司內部資訊、公司員工及客戶個人資料
      或相關資料及營業秘密等）。……（D. 維護Internet善良
      風俗環境之協議）……3.立書人同意不利用任何網路資源進
      行惡意干擾、入侵、散佈電腦病毒或破壞本公司自身或他
      人之任何設備、服務與網站。……」等語（見原審卷第85頁
      至91頁）。
（三）被上訴人為規範其與所屬員工之權利與義務而制訂工作規
      則（下稱系爭工作規則），其中第12條、第37條分別規定
      ：「凡本公司員工有下列情形之一者，本公司得不經預告
      終止契約：……六、違反勞動契約或工作規則，情節重大。
      （第1項）；本公司員工有下列情形之一，且有具體事證
      者，視為前項第六款違反勞動契約或工作規則，情節重大
      。……十三、內部控制制度、誠信經營守則、道德行為準則
      等，情節重大者。（第2項）……」、「員工有下列情形之
      一者，經查證屬實，最高處予記大過並扣發一個月年終獎
      金：……三、擅自操作他人之設備、車輛、儀器、或使用人
      /保管人擅自准許非被授權人進行操作，致造成毀損或對
      公司產生不利之影響者……九、從事與公司利益衝突之工作
      或行為致影響勞動契約之履行者，或違反內部控制制度或
      企業安全相關之規定，例如私接公司網路系統、違規攜入
      管制設備、違規使用儲存裝置、未落實訪客遵守資訊安全
      措施等行為。……」等語(見原審卷第57頁至78頁)。
（四）被上訴人於107年8月9日分別以內容記載：甲○○任職於EBU
      期間，利用他人帳號、密碼入侵被上訴人公司資料庫，違
      反系爭工作規則第12條第2項第13款、系爭規範書第V條A
      項第1款、第II條F項、系爭同意書第1條A項第1款、D項（
      誤載為B項）第3款規定，自107年8月9日起終止兩造間僱
      傭契約等語、乙○○於任職於EBU期間，提供自己帳號、密
      碼予他人使用之行為，違反系爭工作規則第12條第2項第1
      3款、系爭規範書第V條A項第1款、第4款規定，均影響被
      上訴人權益情節重大為由，自107年8月9日起終止兩造間
      僱傭契約等語之通知書通知上訴人(見原審勞調字卷第31
      、33頁)。
（五）上訴人前於107年8月20日以內容載為：被上訴人於107年8
      月9日終止兩造間之勞動契約，係違反勞動基準法第14條
      第1項第2款及第6款，遂以該函終止兩造間之勞動契約，
      並請求被上訴人公司給付資遣費、未休假獎金、開立服務
      證明書，及因被上訴人終止契約致上訴人等2人名譽權受
      損害之損害賠償等語之台北法院郵局第000472號及第0004
      73號存證信函，寄發予被上訴人，被上訴人分別於107年8
      月21日、107年8月22日收受(見原審勞調字卷第35頁至45
      頁)。
（六）甲○○使用大數據系統之流程為：以個人電腦連結被上訴人
      網路，進入OTP身分認證系統，輸入甲○○之帳號、密碼，
      帳號、密碼正確則連結至IDC-TGW15&16系統，再輸入甲○○
      之帳號、密碼，帳號、密碼正確後則連結至BDI_Hadoop(H
      UE)系統，甲○○再以乙○○之帳號及密碼進入該系統，取得
      大數據及使用相關軟體工具，進入BDP研發環境工作。
四、上訴人主張被上訴人知悉渠等間有借用帳號進入大數據系統
    之情事，且縱認上訴人間借用帳號行為已違反系爭工作規則
    ，其違反情節亦非重大，被上訴人逕行終止兩造間僱傭關係
    亦屬無效等語，此為被上訴人所否認，經查：
（一）本件被上訴人所屬員工於受僱期間使用電腦設備及資訊軟
      體，不得使用他人之帳號存取被上訴人任何系統，並不得
      任意與他人交換密碼，業為系爭規範書第II條F項、第V條
      A項第1、4款及系爭同意書A項第1款、D項第3款、暨系爭
      工作規則第37條第3款、第9款所明定（已如前述），考諸
      上開限制規範之目的，應係藉由帳號登入確認使用者身分
      ，使被上訴人便於追溯使用者，以保障其營業祕密。上訴
      人為被上訴人所屬員工，就上開規範自知之甚詳，並有遵
      循義務。又被上訴人係抗辯：甲○○於107年4月16日調任系
      爭祕書室後，已無使用大數據系統之權限，惟其仍先後於
      107年5月17日、5月19日、7月12日及7月31日以乙○○帳號
      存取大數據系統資料等語（見本院卷第85、108頁），則
      被上訴人所據以終止兩造間僱傭關係之事實，應係上訴人
      先後於107年5月17日、5月19日、7月12日及7月31日以乙○
      ○帳號存取大數據系統資料。而上訴人並不否認甲○○多次
      以乙○○帳號存取大數據系統資料等情（見本院卷第187頁
      ），則被上訴人抗辯上訴人有違反前揭規範之行止等語，
      應堪採信。
（二）上訴人雖主張被上訴人關於員工間通訊系統具備錄影功能
      ，且乙○○之主管陳俊光於107年5月18日即曾詢問乙○○使用
      大數據系統內所建置表格之用途為何，嗣後並未對上訴人
      為任何警告或禁止，加以，被上訴人總經理李彬於107年6
      月6日亦表示：希望甲○○繼續支援大型ICT專案並協助BDP
      平台之驗收等語，甲○○據此亦持續協助上開專案進行，使
      該專案於107年7月12日順利完成並進行審查，堪認被上訴
      人已默示同意上訴人間借用帳號之行為云云，惟：
　　1.按所謂默示之意思表示，係指依表意人之舉動或其他情事
      ，足以間接推知其效果意思者而言，若單純之沉默，除有
      特別情事，依社會觀念可認為一定意思表示者外，不得謂
      為默示之意思表示（最高法院29年渝上第762號判例要旨
      參照）。本件上訴人知悉且應遵循被上訴人所訂員工不得
      使用他人帳號存取被上訴人任何系統，且不得任意與他人
      交換帳號資訊之規範，已如前述。而被上訴人副總經理郭
      憲誌於107年5月25日以內容記載：甲○○已於4月16日調至
      系爭秘書室支援非大數據專案，其已指示IT部門自107年4
      月17日起，停止甲○○使用大數據系統部分權限，甲○○若須
      使用任何系統，應經其同意等語之電子郵件通知甲○○等情
      ，亦為上訴人自承在案（見原審勞調卷第7頁），並有該
      電子郵件在卷可稽（見原審勞調卷第27頁），準此，甲○○
      於107年4月16日調至系爭秘書室後，既經主管郭憲誌明示
      停止其使用大數據系統之權限，若須使用任何系統，尚應
      獲郭憲誌同意在案，自難認被上訴人默示同意甲○○借用乙
      ○○之帳號以使用大數據系統。
    2.又被上訴人總經理李彬於107年6月6日固以社群軟體向甲○
      ○表示仍希望借重甲○○之專長支授大型ICT專案並協助BDP
      平台之驗收等語（見原審勞調卷第29頁）暨甲○○確於調任
      系爭祕書室後仍參與上開專案進行（見原審卷第145頁至1
      75頁），然觀諸李彬發送訊息內容，並未否定或更異郭憲
      誌就甲○○使用大數據系統權限部分所為之限制，而上開書
      證亦僅能證明被上訴人允許甲○○繼續參與上開專案開發爾
      ，要難憑此推認被上訴人同意甲○○有使用大數據系統之權
      限。況，上開限制員工不得使用他人帳號登入系統之規範
      ，其目的在於明確化使用者責任，縱認甲○○因參與上開專
      案而得使用大數據系統之權限，然甲○○係借用乙○○帳號使
      用大數據系統，仍係違反上開限制規範甚明。
　　3.另乙○○之主管陳俊光固於107年5月18日詢問乙○○使用大數
      據系統內所建置表格之用途（見原審卷第197頁），然此
      充其量僅能證明被上訴人曾向乙○○查詢登入帳號存取大數
      據系統之情形。況上訴人訴訟代理人亦於109年5月15日具
      狀自承：乙○○因自認本身有使用大數據系統之權限，而未
      就上開查詢為任何答覆，陳俊光亦未繼續追究等語（見本
      院卷第135頁），要難據此認定被上訴人已知悉並默認上
      訴人間借用帳號之行為。
（三）第按勞基法第12條第1項第4款規定：「勞工有左列情形之
      一者，雇主得不經預告終止契約：…四、違反勞動契約或
      工作規則，情節重大者。」等語，其中所謂違反勞動契約
      或工作規則「情節重大」，係指因該事由導致勞動關係進
      行受到干擾，而有賦予雇主立即終止勞動契約關係權利之
      必要，且受僱人亦無法期待雇主於解僱後給付其資遣費而
      言，必以勞工違反勞動契約或工作規則之具體事項，客觀
      上已難期待雇主採用解僱以外之懲處手段而繼續其僱傭關
      係，且雇主所為之懲戒性解僱與勞工之違規，在程度上核
      屬相當者，始無違終止勞動契約之最後手段性原則。又判
      斷是否符合情節重大之要件，應就勞工之違規行為態樣、
      初次或累次、故意或過失違規、對雇主及所營事業所生之
      危險或損失即該行為有損害事業主之社會形象評價、商業
      競爭力、內部秩序紀律之維護，勞雇間關係之緊密程度、
      勞工到職時間之久暫等，均為是否達到懲戒性解僱之衡量
      標準（最高法院101年度台上字第326號裁判要旨參照）。
      本件甲○○明知其無權使用系爭大數據系統，擅自以乙○○帳
      號存取該系統資料，而乙○○就自己帳號資訊未盡善良管理
      人注意義務，提供自己帳號供甲○○使用，固均違反前揭（
      一）所示之限制規範（已如前述），然上訴人上開違反行
      為，核與系爭工作規則第37條第3款、第9款規定相符，而
      前開規定就此類違反行為，明定被上訴人僅得科予員工大
      過並扣發一個月年終獎金之處分，被上訴人逕為懲戒性解
      僱，終止兩造僱傭契約之表示，已顯與前開規定不符。再
      者，甲○○係因為支援大型ICT專案並協助BDP平台之驗收，
      始借用乙○○帳號存取大數據系統資訊（見本院卷第85頁）
      ，而上訴人間違反前開限制規範借用帳號之行為，並未造
      成被上訴人任何具體損害，亦為被上訴人所不爭執（見本
      院卷第112頁），本院認上訴人違反系爭工作規則之情節
      尚非重大，被上訴人依系爭工作規則第37條規定對上訴人
      為記過、扣減年終獎金等處分，應已足以達成內部秩序紀
      律維護之目的，而無為懲戒性解僱之必要，被上訴人逕行
      終止兩造間僱傭關係，顯然不符合解僱最後手段性原則，
      其終止權行使應屬無效。
五、按雇主違反勞動契約，致有損害勞工權益之虞者，勞工得不
    經預告終止勞動契約；又勞工適用勞退條例後之工作年資，
    於勞動契約依勞基法第14條規定終止時，其資遣費由雇主按
    其工作年資，每滿1年發給2分之1個月之平均工資，未滿1年
    者，以比例計給，最高以發給6個月平均工資為限，不適用
    勞基法第17條規定，勞基法第14條第1項第6款、勞退條例第
    12條第1項分別定有明文。本件被上訴人於107年8月9日終止
    兩造間僱傭契約，因不符系爭工作規則第37條規定，且違反
    解僱最後手段性原則而不生終止效力，已如前述，則上訴人
    據此主張被上訴人違反勞動契約，致其權益受有損害，而於
    107年8月20日依勞基法第14條第1項第6款規定終止勞動契約
    ，即無不合。而被上訴人並不爭執上訴人依勞退條例第12條
    第1項規定所得請求之資遣費數額，各為24萬1,175元（甲○○
    ）、20萬1,639元（乙○○）（見本院卷第148頁），則上訴人
    請求被上訴人分別給付上開數額之資遣費，自屬有據。
六、上訴人另主張被上訴人違法終止兩造間僱傭契約，並在其他
    同仁得共同見聞狀況下，由保全人員全程緊盯上訴人收拾物
    品離開辦公室，顯已毀損其名譽，應依民法第184條第1項、
    第195條第1項規定分別賠償非財產損害50萬元，及為回復名
    譽之適當處分等語，亦為被上訴人所否認，惟查：按因故意
    或過失，不法侵害他人之權利者，負損害賠償責任；不法侵
    害他人之身體、健康、名譽、自由、信用、隱私、貞操，或
    不法侵害其他人格法益而情節重大者，被害人雖非財產上之
    損害，亦得請求賠償相當之金額。其名譽被侵害者，並得請
    求回復名譽之適當處分，民法第184條第1項前段、第195條
    第1項定有明文。本件被上訴人於107年8月9日終止兩造間僱
    傭契約，雖因不符系爭工作規則第37條規定及違反解僱最後
    手段性原則，而不生終止效力，然被上訴人所據為上開終止
    權行使之事由，為甲○○明知其無權使用系爭大數據系統，擅
    自以乙○○帳號存取該系統資料，而乙○○就自己帳號資訊未盡
    善良管理人注意義務，提供自己帳號供甲○○使用，而該事由
    亦據本院認定為事實無訛，則被上訴人所稱違反工作規則既
    非無據，其後復公開要求上訴人交出電腦等物品後離開辦公
    室，尚難因此認為被上訴人有貶損上訴人在社會上之評價或
    不法侵害上訴人名譽之故意或過失，是上訴人此部分主張，
    尚不足採。
七、綜上所述，上訴人依勞退條例第12條第1項規定，請求被上
    訴人分別給付甲○○24萬1,175元、乙○○20萬1,639元，及均自
    108年2月22日起至清償日止，各按週年利率5%計算之利息，
    為有理由，應予准許。至其餘逾上開範圍之請求，為無理由
    ，不應准許。原審就上開應准許部分，駁回上訴人之請求，
    容有未洽，上訴意旨指摘原判決此部分判斷不當、求為廢棄
    ，為有理由，爰判決如主文第1、2項所示。至原判決駁回上
    訴人逾前開範圍之請求部分，核無違誤，上訴意旨猶執陳詞
    指摘原判決此部分判斷不當，求予廢棄改判，為無理由，應
    駁回上訴人其餘上訴。末以，兩造其餘之攻擊或防禦方法及
    未經援用之證據，經斟酌後，認為均不足以影響本判決之認
    定，爰不擬一一論述，併此敘明。
據上論結，本件上訴為一部有理由、一部無理由，判決如主文。
中　　華　　民　　國　　109 　年　　7 　　月　  21　　日
                    勞動法庭
                      審判長法  官 黃雯惠
                            法  官 賴秀蘭
                            法  官 石有為
正本係照原本作成。
被上訴人不得上訴。
上訴人如不服本判決，應於收受送達後20日內向本院提出上訴書
狀，其未表明上訴理由者，應於提出上訴後20日內向本院補提理
由書狀（均須按他造當事人之人數附繕本）上訴時應提出委任律
師或具有律師資格之人之委任狀；委任有律師資格者，另應附具
律師資格證書及釋明委任人與受任人有民事訴訟法第466條之1第
1項但書或第2項（詳附註）所定關係之釋明文書影本。如委任律
師提起上訴者，應一併繳納上訴審裁判費。
中　　華　　民　　國　　109 　年　　7 　　月　  21　　日
　　　　　　　　　　　　　
　　　　　　　　　　　　　  書記官 何幸崇
附註：
民事訴訟法第466條之1（第1項、第2項）：
對於第二審判決上訴，上訴人應委任律師為訴訟代理人。但上訴
人或其法定代理人具有律師資格者，不在此限。
上訴人之配偶、三親等內之血親、二親等內之姻親，或上訴人為
法人、中央或地方機關時，其所屬專任人員具有律師資格並經法
院認為適當者，亦得為第三審訴訟代理人。